【裁判字號】    97,竹簡,757
【裁判日期】    980220
【裁判案由】    排除侵害
【裁判全文】
臺灣新竹地方法院民事簡易判決         97年度竹簡字第757號
原      告  丙○○
            乙○
                        樓之2.
前列二人共同
訴訟代理人  李文傑律師
前列二人共同
複代理人    甲○○
被      告  戊○○
            丁○○
前列二人共同
訴訟代理人  陳怡成律師
上列當事人間排除侵害事件，本院於民國98年2月5日言詞辯論終
結，判決如下：
    主      文
被告戊○○應將占用新竹市○○段一八二號建物內，如附圖一所
示A部分，面積六點零二平方公尺部分交還原告及其他共有人。
被告戊○○應給付原告丙○○新台幣參仟參佰捌拾壹元，給付原
告乙○新台幣壹仟肆佰參拾貳元，及均自民國九十六年十二月二
十二日起至清償日止，按年息百分之五計算之利息。
被告戊○○應自民國九十六年十二月二十二日起，至返還上開土
地之日止，按年給付原告丙○○新台幣陸佰玖拾元，給付原告乙○新台幣陸佰捌拾貳元。
原告其餘之訴駁回。
訴訟費用由被告負擔百分之四十，餘由原告負擔。
本判決第一、二項於原告以新台幣伍萬柒仟陸佰元供擔保後得假
執行，但被告如以新台幣壹拾柒萬參仟元為原告預供擔保，得免
為假執行。
原告其餘假執行之聲請駁回。
    事實及理由
一、原告主張：
（一）緣坐落新竹市○○段35、35-1號土地於民國（下同）78年
      間開始興建地下1層、地面7層之集合式大樓住宅，於79年
      間完工，區分所有之建物，共有新竹市○○段156號至181
      號等建號，共用部分之建號為同上段182號，其所有權為
      上開區分所有建物之所有權人所共有，另上開基地之所有
      權，亦係上開區分所有建物之所有權人所共有。原告二人
      除係上開土地之共有人外，對上開區分所有之建物，181
      號建物係原告丙○○所有，175號建物係原告乙○所有，
      合先陳明。
（二）按「共有物之處分、變更及設定負擔，應得共有人全體之
      同意」；「所有人對於無權占有或侵奪其所有物者，得請
      求返還之」，分別為民法第819條第2項、第767條前段所
      明定，同法第821條亦明定「各共有人對於第三人得就共
      有物之全部，為本於所有權之請求，但回復共有物之請求
      ，僅得為共有人全體之利益為之」。查系爭共用部分之建
      物，其建號為182號，已如上述，面對其1樓部分之左側，
      毗鄰被告戊○○所有之系爭162號建物，依上開兩個建號
      之建物測量成果圖所示，及162號建物之現況，即電梯前
      方，住戶信箱左方，承租人哈佛文理補習班右方處，已遭
      被告戊○○占用，並租予承租人，獲取不法利益，被告戊○○應將上開占用部分地上物拆除，並交還占用部分予原
      告及其他共有人。另系爭161號建物，即門牌新竹市○○
      街23號7樓房屋，為被告戊○○、丁○○所共有，亦未經
      原告及其他共有人之同意，擅在其屋頂平台上搭蓋鐵製屋
      頂，影響原告及其他共有人之權益。
（三）按「依不當得利之法則請求返還不當得利，以無法律上之
      原因而受利益，致他人受有損害為其要件，故其得請求返
      還之範圍，應以對方所受利意為限，非以請求人所受損害
      若干為準，無權占有他人土地，可能獲得相當於租金之利
      益為社會通常之觀念，是被上訴人抗辯其占有系爭土地所
      得之利益，僅相當於法定最高限額租金之數額，尚屬可採
      。」最高法院61年台上字第1695號判例可稽。查被告戊○○於92年1月27日取得新竹市○○段162號建物所有權，並
      無權占用如附圖一所示A部分6.02平方公尺，已獲得相當
      於使用土地之價額利益，至原告96年12月21日以民事起訴
      狀請求被告給付不當得利止，共4.9年，爰請求此部分及
      其後每年相當於使用土地之租金，求償金額如下：
  １、原告丙○○部分：
    (1)土地租金：161元
      原告於新竹市○○段182建號之權利範圍為2478分之89，
      又上開建物坐落在同上段35地號，申報地價為每平方公尺
      7,466.4元，故依土地法第97條被告戊○○每年獲得相當
      於使用土地之價額利益為161元（7,466.4元×6.02平方公
      尺×89/2478×10%＝161）。
    (2)建物租金：785元
      按系爭建物附近之租金行情每月30坪30,000元，經換算一
      平方公尺應係302.5元，故被告戊○○每年受有租金利益
      785元（302.5元×6.02平方公尺×89/2478×12個月＝785
      ）。
    (3)5年不當得利部分：4,635元（161元＋785元＝946元，946
      元×4.9年＝4,635）。
  ２、原告乙○部分：
    (1)土地租金：160元
      原告於新竹市○○段182建號之權利範圍為2478分之88，
      又上開建物坐落在同上段35地號，申報地價為每平方公尺
      7,466.4元，故依土地法第97條被告戊○○每年獲得相當
      於使用土地之價額利益為160元（7,466.4元×6.02平方公
      尺×88/2478×10%＝160）。
    (2)建物租金：776元
      按系爭建物附近之租金行情每月30坪30,000元，經換算1
      平方公尺應係302.5元，故被告戊○○每年受有租金利益
      776元（302.5元×6.02平方公尺×88/2478×12個月＝
      776）。
    (3)5年不當得利部分：4,586元（160元＋776元＝936元，936
      元×4.9年＝4,586）。
（四）對被告抗辯之陳述：
  １、被告雖辯稱其於頂樓搭蓋棚架，係屬有利於全體共有人之
      保存行為，應屬合法云云。惟查，被告對頂樓部分並無管
      理使用權，至被證4第3頁「屋主間頂樓是屬於誰管理使用
      ？答：由頂樓住戶來管理使用」，僅係雙方之討論，非如
      其他討論事項均有決議，是上開回答並非全體區分所有權
      人之決議，被告並無使用管理頂樓權源，何來與區分所有
      權人間有分管契約存在。且原告二人為系爭大樓27、29號
      7樓建物所有人，於頂樓搭蓋棚架，係與建商間之買賣契
      約有明文約定，可認屬分管契約，具合法使用管理權源，
      與被告情形不同。又最高法院77年台上字第892號裁判：
      「大樓之屋頂平台乃大樓之共同部分，依民法第799條規
      定，應推定為大樓各區分所有人之共有，縱未經登記，仍
      不失其共有之性質。又共有人對於共有物之特定部分使用
      收益，仍須徵得其他共有人全體之同意，如不顧其他共有
      人之利益，而就共有物之全部或一部任意使用收益，即屬
      侵害他共有人之權利。」另最高法院88年台上字第2207號
      裁判：「大樓屋頂平台之用途一般作為火災之避難場、電
      梯之機械室、冷暖房用設備、屋頂之出入口、避雷針、共
      同天線、火災時之通路，如住戶於屋頂平台加蓋建物，影
      響全建築物之景觀及住戶之安全，已達變更屋頂之用途或
      性質，自非合法；且核其性質係屬不許分割之共同部分，
      為各樓層所有人所共有，依民法第799條、第819條第2項
      規定之意旨，應得共有人全體之同意始得為之。倘未經全
      體共有人之同意，擅自為之，即屬侵害共有人之權利，其
      他區分所有人得請求拆除該項建築。」被告既無合法權源
      ，亦未經其他共有人同意於頂樓搭蓋棚架，且不符大樓屋
      頂平台之用途，原告自得依法請求拆除。
  ２、按被告戊○○於新竹市○○段182號建物占用全體住戶共
      用部分6.02平方公尺，出租予哈佛補習班，獲取不當得利
      之事實，業經鈞院於96年11月12日現場勘驗，並經新竹市
      地政事務所複丈測量後，已證明確有此事，惟被告戊○○
      一再辯稱該牆面係建商建造大樓時即已存在，非其自行改
      建變更使用，且該牆面因屬大樓之主要承造結構，亦有各
      式線路設置其上，故為全體住戶權益考量，應不可逕行拆
      除該牆面，以免肇生安全問題云云，全屬模糊事實，誤導
      鈞院之手段，顯無可採。查本件大樓原始設計，即係一樓
      前、後樓梯規劃左右二個逃生出口，俾免發生事故時，大
      樓住戶無法順利逃生，故該牆面原始出口位置，本就無任
      何管線存於其上，亦無被告戊○○所稱若拆除牆面將嚴重
      影響住戶居住安全情事。再者，原告僅要求回復原狀，即
      將原有逃生出口恢復，並非要被告戊○○拆除整個牆面，
      詎被告戊○○藉全體住戶不明原告主張之機，屢屢散布原
      告將為損害全體住戶舉動之不實言論，打擊原告，以遂行
      其免予拆除，繼續占用利益，視全體住戶生命安全如敝屣
      ，被告戊○○行為令人不敢茍同。原告為免全體住戶遭被
      告戊○○及其家族所掌控之管理委員會蒙蔽事實，強行通
      過有利被告戊○○議案，旋於收到迎曦天廈區分所有權人
      97年第一次開會通知後，繕寫書面文件告知全體住戶本件
      事實，並獲多位大廈前主委、監委、財委及區分所有權人
      認同，可見被告戊○○所辯確屬不實，顯不足採。
  ３、又如附國一所示A部分，係屬本件大樓182號公共建物部分
      ，被告戊○○占用該區之事實，已經勘驗測量確定，被告
      戊○○既占用A部分並出租予哈佛補習班營業使用，獲取
      本應歸屬於全體住戶之利益，自須依不當得利法則返還其
      所獲利益。再者，本件占用情事與一般占用土地自行搭建
      地上物之情形有別，非土地為土地所有人所有，地上物為
      占用人所有，而是土地及建物均係全體住戶所共有，是被
      告戊○○占用部分，並非只有182號建物，亦包含A部分之
      土地，準此，原告請求被告戊○○依第二、三項聲明給付
      不當得利，自有理由，被告稱原告僅得主張建物部分之不
      當得利云云，實有誤會。
  ４、被告戊○○主張依最高法院70年台上字第4336號裁判、71
      年台上字第3753號裁判、及84年台上字第1447號裁判要旨
      ，原告請求不當得利計算，不得超過土地法第97條約定之
      數額云云，顯然誤解上開法文本意。按行政院內政部83年
      12月7日台內地字第8314849號函：「土地法第97條所稱『
      房屋』，係指供住宅之房屋而言」，最高法院94年度第2
      次民事庭會議：「城市地方供營業用之房屋，承租人得以
      營商而享受商業上之特殊利益，非一般供住宅用之房屋可
      比，所約定之租金，自不受土地法第97條規定之限制」，
      最高行政法院92年10月份庭長法官聯席會議：「房屋僅供
      住宅用者，始受土地法第97條第1項規定之限制」，台灣
      高等法院73年8月28日 (73)廳民一字第0672號：「採乙說
      ：土地法第97條之立法用意在保護經濟上弱者，即無房屋
      居住之小市民。某財團將其興建之大樓共有權持分出售保
      持共有不得分割，得款後，又向買受人承租，然後分層、
      分間或分攤位轉租他人經營各種生意，收取高額之租金。
      該大樓本為經營各種商場之用，與一般市場攤位無異。而
      市場攤位之承租人，不僅在其承租之攤位得以營商，且得
      享受整個市場之特殊利益。其應付之租金，包括使用攤位
      之對價及此項特殊利益之對價在內，非普通房屋兼土地之
      承租可比，自不受土地法之限制 (54年台上字第1528號判
      例參照)。若該財團得享受土地法限制租金之利益，不但
      助長不勞而獲，且將迫使房地共有人廉價出售房地共有權
      與該財團，形成以大吃小之怪現象」，是原告主張依原證
      10之店面出租市價為不當得利計算依據，應屬有理。
  ５、又「依不當得利之法則請求返還不當得利，以無法律上之
      原因而受利益，致他人受有損害為其要件，故其得請求返
      還之範圍，應以對方所受利益為限，非以請求人所受損害
      若干為準」，最高法院61年台上字第1695號判例可稽。茲
      被告戊○○將占用之部分，出租予哈佛補習班營業，已超
      過5年以上，自受有租金之不當得利。再者，本件大樓位
      處學區，附近有東園國小、培英國中及建華國中，補習事
      業繁盛，獲利亦豐，是被告戊○○將占用部分出租予哈佛
      補習班，勢無可能依土地法第97條計算租金，從而原告依
      市場店租行情計算被告戊○○之不當得利，自屬有據。惟
      被告戊○○若堅稱原告請求有過高之虞，應提出其與哈佛
      補習班間訂立之租賃契約，作為計算被告戊○○獲取不當
      得利之標準。
  ６、被告戊○○雖一再辯稱A部分空間並非其自行改建變更使
      用，而係建商交屋時現狀，並無原告所稱逃生門及牆面存
      在，惟被告戊○○以所有之意思，將附合之A部分占用出
      租予哈佛補習班長達十幾年，已對A部分有事實上之管領
      力，自屬有處分權之人，而物權採登記主義，如附圖一所
      示A部分既為系爭大樓全體區分所有權人共有，則原告本
      於所有權，請求被告戊○○回復原有樓梯逃生通道，並無
      不適法之情。
  ７、被告迄今未提出與建商約定新竹市○○街23號、25號頂樓
      供其等管理使用之分管契約，是被告主張其有權使用頂樓
      搭蓋鐵皮棚架乙節，實無理由。被告既無權使用頂樓，即
      應把搭建部分予以拆除，將頂樓返還全體共有人。
  ８、末按被告所屬之陳氏家族，把持管委會多年，常藉召開住
      戶大會手段，達其獲取私人利益目的，置全體住戶權益於
      不顧，此從被告藉管委會名義，使用管委會資金支出律師
      費，提起鈞院97年訴字第180號排除侵害訴訟，卻僅要求
      原告頂樓搭建應予拆除，惟查原告丙○○頂樓鐵皮棚架與
      被告二人之鐵皮棚架相同，原告丙○○上開部分既被認為
      侵害全體住戶權益，何以被告部分管委會未提訟要求拆除
      ，被告私心自用之情，彰彰甚明。如今被告戊○○查覺確
      有占用A部分公共區域，不得不返還全體共有人，為求減
      低損害，辯稱其非有權處分之人，無權拆除牆面，回復原
      有樓梯逃生口云云，實欲將上開責任歸予管委會，由管委
      會出資拆除，然如此一來，豈不是又損及全體住戶權益。
  ９、又原告為系爭大樓27、29號7樓建物所有權人，於頂樓搭
      蓋棚架，係與建商間之買賣契約有明文規定，可認屬分管
      契約，具合法使用管理權源，且內政部營建署頒佈之公寓
      大廈規約範本第2條第2項：「本公寓大廈法定空地，樓頂
      平台為公用部分，應供全體區分所有權人及住戶共同使用
      ，非經規約或區分所有權人會議之決議，不得約定為約定
      專用部分。但起造人或建築業者之買賣契約書或分管契約
      書已有約定時，從其約定」。查被告2人自本件起訴至今
      ，遲遲無法提出與原告所持有相同之分管契約。另被告所
      呈迎曦天廈95年度第1次會議記錄第3頁中，有關「屋主問
      ：『建商賣給我們的時候有約定？頂樓是屬於誰管理使用
      ？』」乙節，乃原告就自身所有系爭大樓27、29號建物頂
      樓部分討論由何人管理使用，並無涵蓋全部屋頂，被告未
      將會議內容詳實敘明，顯欲掩蓋事實，誤導鈞院判決。再
      者，系爭大樓整體觀之雖為一棟獨立建物，實則於興建之
      初，區分為Ａ棟（23號）、及Ｂ棟（25號）、Ｃ棟（27號
      ）、Ｄ棟（29號），ＡＢ棟及ＣＤ棟分別由地主及建商處
      理，故原告所屬之ＣＤ棟建物，於購買時有與建商就頂樓
      部分成立分管契約，不代表屬ＡＢ棟住戶之被告，即可比
      照原告模式辦理，且被證四亦無同其他討論事項有為決議
      ，是被告既無分管契約，又未有區分所有權人會議決議，
      被告自無管理使用系爭大樓23號7樓樓頂平台之權。
１０、民法第820條第2項：「共有物之簡易修繕，及其他保存行
      為，得由各共有人單獨為之」，所謂保存行為，係指以防
      止共有物滅失、毀損或其他權利喪失，限制等為目的，維
      持其現狀之行為，如共有房屋屋頂漏雨時之簡易修補，專
      為遮雨或遮陽而在屋頂搭蓋棚架等是。惟查被告於頂樓所
      搭蓋之棚架，多年棄置未修繕，不僅四周之鐵柱銹蝕嚴重
      ，棚架頂亦破損不堪，早已喪失遮陽、避暑、避雨功能，
      甚有坍塌之虞，致住戶生命遭受危險，且被告若真欲為防
      水，只需於屋頂塗抹防水塗料即可，無需大費周張搭蓋棚
      架，故被告辯稱其於頂樓搭蓋棚架屬民法第820條第2項之
      保存行為，顯然不實，僅係為其個人私益而建。另與原告
      所有29號頂樓之鐵皮棚架比較，更證原告所為方符保存行
      為。職是，被告無合法使用管理頂樓平台權源，又未有保
      存行為，被告自應將頂樓平台鐵皮棚架拆除返還屋頂平台
      予全體共有人。
（五）為此聲明：
  １、被告戊○○應將占用新竹市○○段182號建物內，如附圖
      一所示A部分，面積6.02平方公尺部分交還原告及其他共
      有人，並回復原有寬90公分、高190公分之逃生門。
  ２、被告戊○○應給付原告丙○○4,635元，原告乙○4,586元
      ，及均自96年12月21日民事追加聲明狀繕本送達翌日起至
      清償日止，按年息百分之5計算之利息。
  ３、被告戊○○應自96年12月21日民事追加聲明狀繕本送達翌
      日起，至返還上開土地之日止，按年給付原告丙○○946
      元，原告乙○936元。
  ４、被告戊○○、丁○○應將坐落新竹市○○街23號7樓屋頂
      上，如附圖二所示鐵皮遮雨棚，面積152.75平方公尺予以
      拆除，將占用部分交還原告及其他共有人。
  ５、原告願供擔保，請宣告准予假執行。
二、被告則以：
（一）系爭大樓屋頂平台約定由七樓所有人管理使用，有迎曦天
      廈95年度第一次會議記錄第3頁可稽，是以，系爭屋頂平
      台於區分所有權人間，已有分管契約存在。退萬步言，縱
      認屋頂平台無分管契約存在，惟依最高法院69年度台上字
      第550號裁判要旨：「系爭房屋之屋頂平台，依民法第799
      條規定，固應推定為第1至4層各所有人之共有，惟茲被上
      訴人在該屋頂搭建鋼架覆蓋石棉瓦，架高中間約2.5公尺
      ，邊緣為2公尺，設有日光燈，但無牆壁等情，業經第1審
      勘驗屬實，又此架棚既非鋼筋混凝土構造，而係專為遮雨
      遮陽而設，復未妨害上訴人使用，亦有台北市政府工務局
      建築管理處67年8月9日北市工建（一）字第11963號函可
      資參證，從而被上訴人搭蓋架棚，按其性質即屬保存行為
      ，依民法第820條第2項規定，自得由被上訴人單獨為之。
      」，且參一般公寓大樓屋頂平台往往加蓋棚架，以遮陽避
      暑並防止雨水滲漏，被告於屋頂平台搭建棚架，並未妨害
      其他共有人使用，應屬合理使用屋頂平台之保存行為。況
      原告乙○與丙○○分別為系爭大樓27、29號7樓房屋所有
      人，其等亦於屋頂平台加蓋棚架，顯見原告對於明知有屋
      頂平台使用之分管契約存在。
（二）又被告戊○○所有坐落25號1樓房屋（162建號），雖有占
      用共用部分182建號如附圖一所示A部分，惟該部分空間並
      非被告自行改建變更使用，早在本社區落成，建商即以現
      狀交屋，且若非經訴訟囑託地政事務所實際測量，被告無
      從得知。上開事實，從現狀A部分與1樓社區入口大廳間之
      牆壁，即哈佛補習班與社區大廳間隔之牆壁，不僅與柱子
      相連，為大樓建築上之主要承重結構，另面更設置有大樓
      公共管線，有現場照片及勘驗筆錄記載「系爭大樓電話、
      網路線、第四台訊號線設置於系爭大樓入口一樓樓梯下方
      左邊牆壁，即系爭大樓與信箱左邊與哈佛文理補習班相鄰
      牆壁處」可證。另從社區管理委員會所保有之本社區電氣
      、消防、電話昇位平面圖，顯示該牆壁確實設有公共之電
      話、電器管線與消防設備，益證此絕非個別住戶所為。系
      爭牆壁既非被告戊○○所建，自無拆除權限，彰彰明甚。
      況該牆與樑柱相接，為大樓主要承重結構，又設有社區共
      同管線，為全體社區住戶所共有共用，則是否拆除，依民
      法第819條第2項規定，共有物之處分，應得全體住戶之同
      意，並非任由原告一人恣意為之。故被告已將本案測量成
      果提請社區管理委員會召開臨時住戶大會，就此問題共商
      具體解決之道，否則損害公共財產，又滋生公共危險，並
      非全體住戶所樂見。
（三）又如附圖一所示A部分係屬於系爭大樓建物共用182建號，
      是就被告戊○○因占用A部分「建物」所獲得相當於租金
      之不當得利之計算，應僅就建物計算，而受土地法第97條
      城市房屋租金之限制。原告就被告戊○○占用A部分竟謂
      有獲得相當於使用「土地」之租金，顯屬無理；又原告主
      張系爭建物附近租金為每平方公尺302.5元，被告否認其
      為真正。按最高法院70年度台上字第4336號裁判要旨：「
      土地法第97條第1項關於限制房屋租金額之規定，係屬強
      制規定。當事人間約定之租金額，如超過此限制者，不問
      其有無經過該管市縣政府減定，出租人就其超過部分之租
      金無請求權，為本院一貫之見解。」次按，最高法院71年
      度台上字第3753號裁判要旨：「都市地方房屋之租金，以
      不超過土地及其建築物申報總價額年息百分之10為限，土
      地法第97條第1項定有明文。又所謂土地及建築物之總價
      額，土地法施行法第5條規定，土地價額，依法定地價；
      建築物價額，依該管縣市地政機關估定之價額。而法定地
      價，依土地法第148條規定，係為土地所有人依該法規定
      所申報之地價，在平均地權條例施行區域，當係指土地所
      有人於地政機關舉辦規定地價或重新規定地價之時，其公
      告申報地價期間自行申報之地價，未於該期間內申報，地
      政機關公告之地價而言」。原告應就本件土地申報地價與
      建築物價額克盡舉證責任，並據此計算租金上限。
（四）另按，最高法院84年度台上字第1447號裁判要旨：「土地
      法第105條準用同法第97條之規定，建築基地之租金，按
      申報價額年息百分之10為限，乃指基地租金之最高限額而
      言，並非必須照申報地價額年息百分之10計算。尚須斟酌
      基地之位置，工商業繁榮之程度，承租人利用基地之經濟
      價值及所受利益等項，並與鄰地租金相比較，以為決定。
      」故城市地方房屋之租金，並非必須依照土地及建物申報
      總價年息百分之10計算，而本案A部份建物，寬1.35公尺
      、長4.46公尺，面積僅約1.82坪 (6.02平方公尺)，位置
      在管理櫃台後面之狹長空間，且依保存登記圖面上，並無
      對外開口，即非可單獨營利或使用之店面或空間，原告以
      10%計算建物租金，亦非適法。
（五）又如附圖一所示A部分靠梯間長4.46公尺之「完整牆面」
      ，於建商交屋時即已存在，有照片可稽，即該處並無樓梯
      出口存在，被告否認原證11之真正，被告亦無將原證11所
      示樓梯出口重新砌上牆面之情事。則該樓梯出口既從未存
      在過，原告從何得知有寬90公分、高190公分之逃生門，
      不無疑問。綜上，原告請求回復從未存在過之寬90公分、
      高190公分逃生門，於法無據。又系爭大樓23、25號7樓屋
      頂平台所搭蓋的棚架，被告已於97年5、6月間修繕並重新
      翻修，自屬符合民法第820條第2項之保存行為，原告昧於
      事實，提出修繕前的照片請求被告拆除，實屬無據。
（六）為此聲明：原告之訴及假執行之聲請均駁回；如受不利判
      決，願供擔保請准宣告免為假執行。
三、原告主張兩造均為坐落新竹市○○段35、35-1地號土地上集
    合式住宅大樓之區分所有權人，其中同段181建號係原告丙○○所有，175建號係原告乙○所有，156建號為被告丁○○
    所有，162建號為被告戊○○所有，共用部分建號則為同段
    182建號，被告戊○○占用182建號1層部分梯間如附圖一所
    示A部份、面積6.02平方公尺，連同其所有之162建號出租予
    他人經營哈佛文理補習班使用，另新竹市○○段161建號（
    門牌號碼新竹市○○街23號7樓）為被告戊○○、丁○○共
    有，渠二人在其屋頂平台上搭蓋如附圖二所示面積152.75平
    方公尺之鐵皮遮雨棚等事實，業據提出建物及土地登記謄本
    、現場照片等件為證（第6至17頁、第41至42頁），並為被
    告所不爭，復經本院會同新竹市地政事務所測量員勘測現場
    屬實，分別製有勘驗筆錄及複丈成果圖附卷（第60至65頁）
    可稽，自堪信為真實。
四、按數人區分一建築物，而各有其一部者，該建築物及其附屬
    物之共同部分，推定為各共有人之共有，民法第799條前段
    定有明文。又按公寓大廈各區分所有權人按其共有之應有部
    分比例，對建築物之共用部分及其基地有使用收益之權。但
    另有約定者，從其約定。住戶對共用部分之使用應依其設置
    目的及通常使用方法為之，公寓大廈管理條例第9條第1項、
    第2項亦有明定。準此，頂樓平台及梯間部分，係屬於公寓
    大廈之共用部分，供全體區分所有權人及住戶共同使用，非
    依規約或經區分所有權人會議之決議，不得約定為住戶專用
    甚明。經查：
（一）被告雖辯稱系爭大樓屋頂平台部分，有約定由7樓所有人
      管理使用，並提出迎曦天廈95年度第一次會議記錄為證（
      第39頁）。惟查，系爭大樓頂樓共有23號7樓、25號7樓、
      27號7樓、29號7樓4戶，前揭會議記錄乃針對27號7樓及29
      號7樓之頂樓違建問題為討論，並未論及被告二人共有之
      23號7樓頂樓有無使用權問題，再者，會議記錄上所載之
      「建商賣給我們的時候有約定？頂樓是屬於誰管理使用？
      」答：「由頂樓住戶來管理使用」等語（第39頁），係原
      告與會議主席間之問答，至事實如何，並無其他依據，自
      不得資為認定被告對其屋頂平台有約定專用權之論據，是
      其辯稱系爭屋頂平台於區分所有權人間，有約定分管契約
      存在云云，尚非可採。
（二）按共有物之簡易修繕，及其他保存行為，得由各共有人單
      獨為之，民法第820條第2項定有明文。查被告不能證明其
      對系爭房屋之屋頂平台有約定專用權，已如前述，依民法
      第799條規定，應推定為第1至7層各所有人之共有，惟茲
      被告係在該屋頂搭建鋼架鐵皮屋頂，四周並未封圍，亦無
      其他設施等情，業據本院勘驗屬實，製有勘驗筆錄及現場
      照片在卷可稽（第62頁、第86頁），又此架棚既非鋼筋混
      凝土構造，而係專為遮雨遮陽而設，既可防止雨水滲漏，
      烈陽曝曬，復未妨害其他共有人使用，應屬合理使用屋頂
      平台之保存行為（最高法院69年度台上字第550號裁判要
      旨參照）。至原告雖辯稱前揭棚架已棄置多年未修繕，不
      僅四周鐵柱銹蝕嚴重，棚架頂亦破損不堪，早已喪失遮陽
      、避暑、避雨功能云云，惟與被告於97年12月11日所提出
      之現況照片（第143頁）不符，自不足採。從而，原告主
      張被告於頂樓平台如附圖二所示面積152.75平方公尺之鐵
      皮遮雨棚架，係侵害各共有人之權益，而請求排除回復原
      狀，即無理由，不能准許。
（三）又被告戊○○對其所有門牌號碼新竹市○○街25號1樓房
      屋（16建號）占用共用部分182建號如附圖一所示A部分之
      事實並不爭執，雖辯稱該部分並非被告改建變更使用，而
      係早在系爭建物完成時由建商現狀交付云云，惟1樓梯間
      本係供區分所有建物所有人通行及逃生用，縱認建商係以
      現況交付，亦不能認被告因此即能取得梯間之使用權，是
      被告所辯，應無足採。按「所有人對於無權占有或侵奪其
      所有物者，得請求返還之。對於妨害其所有權者，得請求
      除去之。有妨害其所有權之虞者，得請求防止之」、「各
      共有人對於第三人，得就共有物之全部為本於所有權之請
      求。但回復共有物之請求，僅得為共有人全體之利益為之
      」，民法第767條、第821條定有明文。從而，原告依前揭
      規定，請求被告戊○○將占用18建號內，如附圖一所示A
      部分，面積6.02平方公尺部分交還原告及其他共有人，於
      法有據，應予准許。至原告其另請求被告回復原有寬90公
      分、高190公分之逃生門云云，惟並釋明如附圖一所示A部
      分原有寬90公分、高190公分之逃生門，是其此部分之請
      求，即乏所據，不能准許。
（四）按「無法律上之原因而受利益，致他人受損害者，應返還
      其利益」，民法第179條前段規定甚明。另民法第818條所
      定各共有人按其應有部分，對於共有物之全部有使用收益
      之權，係指各共有人得就共有物全部，於無害他共有人之
      權利限度內，可按其應有部分行使用收益權而言。故共有
      人如逾越其應有部分之範圍使用收益時，即係超越其權利
      範圍而為使用收益，其所受超過利益，要難謂非不當得利
      ，最高法院55年度台上字第1949號裁判參照。查被告戊○○無權占用共用部分182建號如附圖一所示A部分、面積
      6.02平方公尺，並連同其所有之新竹市○○街25號1樓房
      屋出租予他人開設補習班之事實，已如前述，則被告可獲
      得者為相當租金之利益，原告亦因而受有不能使用收益之
      損害，乃社會通常之觀念，是原告請求被告給付相當租金
      之不當得利，即屬有據，應予准許。查被告戊○○係於92
      年1月27日取得門牌號碼新竹市○○街25號1樓房屋（面積
      76. 57平方公尺）所有權，並連同其無權占有如附圖一所
      示A部分，面積6.02平方公尺之梯間，合計82.59平方公尺
      之建物出租予第三人經營補習班，每月租金22,000元，有
      建物登記謄本、房屋租賃契約書附卷可稽（第17頁、第
      141 頁），並為兩造所不爭，自得以前開金額作為計算被
      告不當得利損害賠償金之標準，至原告主張附近相同大小
      房屋每月可租30,000元，且應依土地法第97條加計被告戊○○每年獲得相當於使用土地之價額云云，惟查原告係提
      出食品路、光復路附近30坪大小店面之網路招租廣告資料
      （第93頁），究其實際出租價格為何，無從認定，況前開
      招租房屋與被告所有房屋之地點、屋況、格局、生活機能
      等條件均不盡相符，自難資為標準，又出租房屋必將同時
      使用占有之土地，被告所受之利益亦僅有收取之租金而已
      ，殊無重覆計算占用土地部分申報地價之理，併予敘明。
      是以此計算，被告戊○○每平方公尺每月租金為266元（
      22000÷82.59＝266，元以下四捨五入，以下同），A部分
      6.02平方公尺每年租金19,216元（266×6.02×12＝
      19,216）。而原告丙○○A部分持分2478分之89，可請求
      不當得利每年為690元（19,216×89／2478＝690）；原告
      陳乙○A部分持分2478分之88，可請求不當得利每年為682
      元（19216 ×88／2478＝682）。而被告戊○○係自92年1
      月27日取得系爭房屋所有權並占用A部分出租，計算至96
      年12月21日原告民事追加聲明狀繕本送達翌日止共出租
      4.9年，則原告丙○○可請求返還不當得利數額為3,381元
      （690×4.9 ＝3,381）；而原告乙○係於94年11月17日始
      取得新竹市○○街27號7樓所有權及如附圖所示A部分之持
      分，計算至96年12月21日止共約2.1年，是其得請求不當
      得利之數額為1,432元（682×2.1＝1,432）。
五、綜上所述，原告請求被告戊○○將如附圖一所示A部分，面
    積6.02平方公尺部分交還原告及其他共有人，及被告戊○○
    應給付原告丙○○3,381元，原告乙○1,432元，及均自民事
    追加聲明狀繕本送達翌日即96年12月22日起至清償日止，按
    年息百分之5計算之利息；暨被告戊○○應自96年12月22日
    起至返還上開土地之日止，按年給付原告丙○○690元，原
    告乙○682元，為有理由，應予准許，其餘超過部分，則屬
    無據，應予駁回。
六、兩造均陳明願供擔保，聲請宣告假執行或免為假執行，經核
    原告勝訴部分，核無不符，爰分別酌定相當之擔保金額准許
    之；至原告敗訴部分，其假執行之聲請已失所附麗，應予駁
    回。
七、據上論結，本件原告之訴為一部有理由，一部無理由，依民
    事訴訟法第436條第2項、第79條、第390條第2項、第392 條
    判決如主文。
中    華    民    國    98    年    2    月     20    日
                  新竹簡易庭    法      官  楊明箴
以上正本係照原本作成。
如對本判決上訴，須於判決送達後20日內向本院提出上訴狀。
中    華    民    國    98    年    2    月     20    日
                                書記官  龔紀亞


司法院資訊處製作；財團法人民間司法改革基金會備份。
